【裁判字號】    99,台上,4582
【裁判日期】    990722
【裁判案由】    傷害致人於死
【裁判全文】
最高法院刑事判決            九十九年度台上字第四五八二號
上  訴  人  甲○○
上列上訴人因傷害致人於死案件，不服台灣高等法院台中分院中
華民國九十七年九月十日第二審判決（九十七年度上訴字第一三
二九號，起訴案號：台灣彰化地方法院檢察署九十六年度偵字第
七三八二號），提起上訴，本院判決如下：
    主  文
原判決撤銷，發回台灣高等法院台中分院。
    理  由
本件原判決認定上訴人甲○○於民國九十六年三月三十日晚上十
時三十分許，與友人張水池及黃文賜同往彰化縣社頭鄉○○路○
段九十六號楊森源開設之「深海魚餐廳」用餐，適有被害人董天
助亦與曾慶環、蕭銀維、張正尚等人前往該餐廳，因雙方本係舊
識乃同桌進餐共飲。上訴人明知飲酒過量，會招致行為時辨識行
為違法或依其辨識而行為之能力，顯著減低，竟仍飲用月桂冠清
酒及大武醇酒數杯，使其因酒精作用呈精神混惑不清晰之酒醉程
度。席間，上訴人因被害人數落其父親蕭成舜，而心生不滿。餐
後，其偕同被害人搭肩步出餐廳之際，見被害人亦酒醉意識不清
，未有防備，乃自側邊將被害人推倒在地，上訴人雖於客觀上，
應能預見持鈍器重擊人之頭頂部，可能會因傷導致死亡，然其主
觀上雖未預見再持鈍器重擊被害人頭頂部，會造成被害人死亡之
結果，竟持不明鈍器重擊被害人頭頂部二次，致其頭部外傷、顱
骨骨折、兩側硬腦膜下腔出血、挫傷性腦內出血，經送醫急救，
延至九十六年四月三日晚上十時十四分許不治死亡。上訴人於九
十六年三月三十一日，經友人黃文賜告知被害人受傷住院之事，
在未經偵查犯罪職權之機關或公務員發覺其為犯人前，即主動至
彰化縣警察局田中分局社頭分駐所向警員陳延助陳明其犯行而自
首，進而接受裁判等情。乃撤銷第一審所為科刑之判決，改判仍
論處上訴人傷害人之身體，因而致人於死罪刑。固非無見。
惟查：（一）、上訴人否認傷害致人於死犯行，辯稱因被害人拉
住其手，且不斷數落其父之不是，故其徒手推開被害人，未料被
害人因而倒地，其並無傷害被害人之犯意，尤未持不明鈍器毆打
被害人云云。原判決雖依憑卷附鑑定報告，鑑定人即法醫師王約
翰，證人即神經外科醫師和南忠、案發當日與上訴人、被害人共
同進餐之蕭銀維、張正尚等之供證，以被害人所受致命傷為右頭
頂部至少遭鈍器重擊二次，而該傷徒手造成之可能性極小，跌倒
亦不可能撞擊該處，且當天蕭銀維先見上訴人、被害人互相拉扯
，而進入餐廳告知有人吵架，旋又外出即見被害人倒地，另張正
尚於付帳之際，聽聞二撞擊聲，外出探問究竟時，見被害人已頭
部流血等情，因認必係上訴人於拉扯間，推倒被害人，並以不明
鈍器毆擊被害人，使其受傷並致生死亡結果等情。然證人張正尚
除為上開供證外，並另稱其見被害人頭部流血當時，上訴人手上
並未持有器物等語（見相驗卷第九十四頁），如果屬實，則上訴
人是否確持鈍器毆擊被害人？其究如何藏置該鈍器？何以聞及撞
擊聲即外出之張正尚竟未見上訴人持有鈍器？此等疑慮事項，俱
攸關上訴人被訴傷害致死犯行認定，基於公平正義之維護及上訴
人利益之考量，自有進一步釐清之必要。乃原審未遑為該調查，
亦未說明上開證言何以不足採信，遽為不利上訴人之判決，非但
證據調查職責未盡，抑且理由不備。（二）、符合犯罪構成要件
且具違法性之行為，須兼備有責性，始得課予刑罰，此即刑罰須
以罪責成立為前提之「罪責原則」。刑法第十九條第一項規定行
為人於行為時，欠缺辨識行為違法之意識能力或依其辨識而行為
之自我控制能力者，不予處罰；同條第二項規定其辨識能力或自
我控制能力顯著減低者，得減輕其刑，即明揭斯旨。而九十四年
二月二日修正公布之刑法第十九條增訂第三項「上開規定，於因
故意或過失自行招致者，不適用之」，依該次修正草案總說明十
五，謂「行為人之主觀性格，如原與常人無殊，而因故意或過失
自陷精神障礙，則不問原來是否藉此精神狀態而犯罪，皆已充分
顯示其反社會性格，而具有可罰性（學說稱之為原因自由行為）
。若……任其主張不罰或減輕，將無以維持社會秩序，在刑事上
自非所宜」，故該規定所指不得獲邀精神障礙者不罰或減輕其刑
之寬典者，應僅限學說上之「原因自由行為」。而原因自由行為
，包括故意原因自由行為與過失原因自由行為，除其精神障礙等
心智缺陷之狀態係行為人以故意或過失行為所導致外，並須行為
人陷入精神障礙前，於精神狀態正常時，對其陷入精神障礙中之
侵害法益行為有故意或有預見可能性，始足當之。從而行為人雖
因己身之飲酒、用藥等，致於為法益侵害行為時有精神障礙之情
形，然苟無證據足資證明其於飲酒、用藥之初，尚未陷入精神障
礙狀態前，即對嗣後精神障礙狀態中之侵害法益行為有故意或預
見可能，其嗣後侵害法益之行為即非原因自由行為，自仍有刑法
第十九條第一項、第二項之減免其刑規定適用。原判決未就上訴
人於飲酒尚未陷入精神障礙之際，就其酒醉後傷害被害人致死之
行為，是否有預見之可能，詳為探求並為必要之論述，徒以上訴
人就飲酒過量將招致酒醉係屬明知，即認其屬刑法第十九條第三
項規定之情形，不得適用同條第二項規定減輕其刑，並據以撤銷
第一審適用該規定對上訴人減輕其刑之判決，併有理由欠備之違
誤。以上，或為上訴意旨所指摘，或係本院得依職權調查之事項
。原判決上述之違背法令影響於事實之確定，本院無可據以為裁
判，應認原判決有發回更審之原因。
據上論結，應依刑事訴訟法第三百九十七條、第四百零一條，判
決如主文。
中    華    民    國  九十九  年    七    月  二十二  日
                      最高法院刑事第四庭
                          審判長法官  張  淳  淙
                                法官  劉  介  民
                                法官  蔡  彩  貞
                                法官  魏  新  和
                                法官  徐  文  亮
本件正本證明與原本無異
                                      書  記  官
中    華    民    國  九十九  年    七    月  二十六  日
                                                      Q

司法院資訊處製作；財團法人民間司法改革基金會備份。
